臺灣基隆地方法院民事判決　
111年度家繼訴字第4號
原      告  甲００  

被      告  乙００  

            丙００  

上二人共同
訴訟代理人  曾ＯＯ 
被      告  丁００  

            戊００  


            己００  

上列當事人間請求分割遺產事件，本院於民國111年5月17日言詞
辯論終結，判決如下：
    主  文
被繼承人ＯＯＯ所遺如附表所示之遺產，應分割如附表「分割方法
欄」所示。
訴訟費用由兩造各依應繼分比例六分之一負擔。
    事實及理由
壹、程序事項
　　被告丁００、戊００、己００經合法通知，均未於言詞辯論期日到
    場，核無民事訴訟法第386條各款所列情形，爰依家事事件
    法第51條準用民事訴訟法第385條第1項前段之規定，准原告
    之聲請，由其一造辯論而為判決。
貳、實體事項
一、原告起訴主張：兩造之父親即被繼承人ＯＯＯ(下稱被繼承人)
    於民國92年4月8日死亡，並遺有於ＯＯ商業銀行ＯＯ分行承租之
    D種第OOOO號保管箱(下稱系爭保管箱)內如附表所示之遺產(
    下稱系爭遺產)尚未分割，其他遺產均已協議變價分割完成
    。兩造及訴外人ＯＯ即被繼承人之配偶為被繼承人之全體繼承
    人，嗣ＯＯ於93年11月29日死亡，其應繼分由兩造再轉繼承，
    故兩造均為被繼承人之合法繼承人，法定應繼分各為6分之1
    。被繼承人未以遺囑限定其遺產不得分割，兩造間復無禁止
    分割之約定，且無不能分割之情形，惟兩造就遺產分割因未
    能達成協議而遲未分割，爰依民法第1164條之規定，請求裁
    判分割系爭遺產。另系爭保管箱於95年6月30日已屆期，惟
    自被繼承人死亡後即未繳納管理費，且迄今尚未辦理領回，
    截至110年11月15日尚積欠ＯＯ商業銀行ＯＯ分行保管箱費29,08
    7元，上開費用屬遺產管理費用而應由遺產內支付，並聲明
    ：被繼承人於ＯＯ銀行ＯＯ分行D種OOOO號保管箱內所遺系爭遺
    產應予分割，分割方法為變價分割。
二、被告答辯略以：
　㈠被告乙００及丙００：當初繼承人間似無禁止分割之約定，其曾
    聽聞被繼承人於生前口頭表示似有什麼東西要留給大孫ＯＯＯ
    ，然並未立有遺囑，故同意原告之主張。
　㈡被告丁００、戊００、己００則經合法通知，均未於言詞辯論期日
    到場，亦未提出書狀為何聲明或陳述。
三、本院之判斷：　
　㈠按遺產繼承人，除配偶外，依左列順序定之：一、直系血親
    卑親屬。同一順序之繼承人有數人時，按人數平均繼承，民
    法第1138條第1款、第1141條本文定有明文。查原告主張被
    繼承人於92年4月8日死亡，兩造及ＯＯ為被繼承人之全體繼承
    人，嗣ＯＯ於93年11月29日死亡，其應繼分由兩造再轉繼承，
    故兩造均為被繼承人之合法繼承人，法定應繼分各為6分之1
    ，惟兩造就遺產分割因未能達成協議而遲未分割等情，業據
    原告提出與其所述相符之被繼承人與ＯＯ之除戶謄本、兩造戶
    籍謄本及繼承系統表各1份為證(見本院卷第77至99頁)，並
    經本院依職權函查被繼承人自死亡之日起至111年1月25日止
    ，其繼承人並無聲請拋棄繼承或限定繼承之情事(見本院卷
    第33頁)，堪信屬實。
　㈡次按繼承人有數人時，在分割遺產前，各繼承人對於遺產全
    部為公同共有。繼承人得隨時請求分割遺產，但法律另有規
    定或契約另有訂定者，不在此限，民法第1151條、第1164條
    分別定有明文。又民法第1164條所稱之「得隨時請求分割」
    ，依同法第829條及第830條第1項規定觀之，自應解為包含
    請求終止公同共有關係在內，俾繼承人之公同共有關係歸於
    消滅而成為分別共有，始不致與同法第829條所定之旨趣相
    左，庶不失繼承人得隨時請求分割遺產之立法本旨。是以，
    終止遺產之公同共有關係，應以分割方式為之，將遺產之公
    同共有關係終止，改為分別共有關係，性質上亦屬於分割遺
    產之方法(最高法院93年度台上字第2609號、82年度台上字
    第748號民事判決意旨參照)。查原告主張被繼承人遺有系爭
    遺產尚未分割，其他遺產均已協議變價分割完成等節，業據
    原告陳明在卷，且提出系爭保管箱內物品之彩色影印照片為
    憑(見本院卷第17至30頁)，並有ＯＯ商業銀行ＯＯ分行111年1月
    7日Ｏ基字第11100027號函附被繼承人承租之保管箱(D種OOOO
    號)內物品清單及照片、財政部北區國稅局基隆分局111年2
    月10日北區國稅基隆營字第1111032239號函附之被繼承人遺
    產稅核定通知書等件在卷可稽(見本院卷第51至74頁、第105
    至108頁)，此為被告乙００及丙００所不爭執，另被告丁００、戊
    ００、己００已於相當時期受本院合法之通知，而於言詞辯論期
    日不到場，亦未提出相關書狀爭執，依家事事件法第51條準
    用民事訴訟法第280條第3項再準用同條第1項規定，視同自
    認，自堪信原告上開主張為真實。又查無兩造就系爭遺產另
    訂有契約或有不得分割之情形，而兩造就系爭遺產之分割迄
    未達成協議，則原告主張系爭遺產屬兩造繼承之範圍而請求
    分割，於法有據。
　㈢第按關於遺產管理、分割及執行遺囑之費用，由遺產中支付
    之，為民法第1150條本文所明定。所謂遺產管理之費用，具
    有共益之性質，凡為遺產保存上所必要不可欠缺之一切費用
    ，如事實上之保管費用、繳納稅捐等均屬之，至於被繼承人
    之喪葬費用，實際為埋葬該死亡者有所支出，且依一般倫理
    價值觀念認屬必要者，性質上亦應認係繼承費用，並由遺產
    支付之(最高法院109年度台上字第89號民事判決意旨參照)
    。查原告主張系爭保管箱於95年6月30日已屆期，惟自被繼
    承人死亡後即未繳納管理費，且迄今尚未辦理領回，截至11
    0年11月15日尚積欠ＯＯ商業銀行ＯＯ分行保管箱費29,087元，
    上開費用屬遺產管理費用而應由遺產內支付等語，並提出ＯＯ
    商業銀行ＯＯ分行之保管箱管理費單據為憑(見本院卷第15頁)
    ，核該等費用性質上屬遺產管理之必要費用，具有共益性質
    ，揆諸上揭規定與說明，應自遺產中支付。惟系爭保管箱之
    管理費包含應付租金、延遲利息及破封開箱費，其中應付租
    金、延遲利息均須以來行繳清款項之日計算實際逾期天數而
    定，則系爭保管箱之管理費仍須依繳清款項之日估算之實際
    逾期天數據以計算實際金額。準此，被繼承人所遺系爭遺產
    自應先扣除系爭保管箱管理費(實際金額依繳清款項之日估
    算之實際逾期天數據以計算)後，始予分割。
　㈣又按公同共有物之分割，除法律另有規定外，準用關於共有
    物分割之規定。分割之方法不能協議決定，或於協議決定後
    因消滅時效完成經共有人拒絕履行者，法院得因任何共有人
    之請求，命為下列之分配：⑴以原物分配於各共有人，但各
    共有人均受原物之分配顯有困難者，得將原物分配於部分共
    有人。⑵原物分配顯有困難時，得變賣共有物，以價金分配
    於各共有人；或以原物之一部分分配於各共有人，他部分變
    賣，以價金分配於各共有人，民法第830條第2項、第824條
    第2項定有明文。又法院於分割遺產共有物訴訟時，應斟酌
    共有人之意願外，就共有物之性質、價格、利用效益及全體
    共有人利益等，公平裁量酌定分割方法。共有人對共有物在
    感情上或生活上有依存關係，則分割方法是否適當，有無符
    合公平原則，尤值斟酌(最高法院103年度台上字第2515號民
    事判決意旨參照)。查本件原告起訴請求變價分割系爭遺產
    ，並扣除系爭保管箱管理費，再按兩造應繼分即各6分之1之
    比例分配，被告乙００及丙００亦同意原告主張之分割方法(見
    本院卷第165頁)。本院審酌兩造上開意願、系爭遺產之性質
    、經濟效用及全體共有人間之利益及公平等情，復衡酌尚需
    扣除遺產管理費用，認就系爭遺產予以變價分割，變價分割
    所得價金扣除系爭保管箱管理費(含租金、延遲利息、破封
    開箱費，實際金額由ＯＯ銀行ＯＯ分行就繼承人實際來行繳清款
    項日計算)後，餘款再按兩造應繼分比例6分之1分配予兩造
    ，應屬適當，爰判決如主文第一項所示。
　㈤綜上所述，本件原告依繼承法律關係請求分割被繼承人所遺
    系爭遺產，為有理由，應予准許，其分割方法如附表「分割
    方法欄」所示。
四、末按因共有物分割、經界或其他性質上類似之事件涉訟，由
    敗訴當事人負擔訴訟費用顯失公平者，法院得酌量情形，命
    勝訴之當事人負擔其一部，民事訴訟法第80條之1定有明文
    ，此規定亦為家事訴訟事件所準用，觀之家事事件法第51條
    規定即明。查裁判分割遺產之形成訴訟，法院決定遺產分割
    之方法時，應斟酌何種分割方法較能增進共有物之經濟效益
    ，並兼顧兩造之利益，以決定適當之分割方法，不受原告聲
    明之拘束，亦不因何造起訴而有不同，故原告請求分割遺產
    之訴雖有理由，惟均由敗訴當事人負擔訴訟費用顯非公平，
    是本件訴訟費用之負擔，應由兩造各依應繼分比例6分之1負
    擔始屬公允，爰依職權酌定如主文第二項所示。
五、本件事證已臻明確，兩造其餘攻擊防禦方法及舉證，經核與
    判決結果不生影響，爰無庸逐一論述，併此敘明。
六、據上論結，本件原告之訴有理由，依家事事件法第51條、民
    事訴訟法第385條第1項前段、第78條、第80條之1、第85條
    第1項，判決如主文。
中　　華　　民　　國　　111 　年　　5 　　月　　31　　日
                      家事法庭法　官　鄭培麗
對於本件判決如有不服，應於收受送達後20日內向本院提出上訴
書狀，敘述上訴之理由，上訴於臺灣高等法院，並按他造當事人
之人數附具繕本。如委任律師提起上訴者，應一併繳納上訴審裁
判費。
中　　華　　民　　國　　111 　年　　5 　　月　　31　　日
                              書記官  翁其良
附表：被繼承人ＯＯＯ遺產清單暨分割方法
編號 遺產項目 數量 分割方法 1 淺綠色環形手環 1只 變價分割，變價後所得價金先扣除系爭保管箱管理費(含租金、延遲利息、破封開箱費，實際金額由ＯＯ銀行ＯＯ分行就繼承人實際來行繳清款項日計算)後，餘款再由兩造依應繼分比例6分之1分配。 2 金黃色環形手環 2只  3 金黃色戒指 8只  4 金黃色飾品 1只  5 金黃色飾品 1只  6 金黃色飾品帶有灰褐色扁狀名牌 1只  7 金黃色戒指鑲嵌數顆透明石頭 1只  8 金黃色手錶 1只  9 鑲嵌數顆透明石頭之耳環 1對  10 銀色飾品帶有淺綠色及白色之環狀石頭 1只  11 銀色耳環鑲嵌綠色石頭 1對  12 銀色飾品鑲嵌綠色石頭 1只  13 深綠色石頭 2片  14 紙鈔 (含外幣現鈔紐西蘭5元1張、舊版新臺幣現鈔1,000元及100元各1張) 3張